最高法院刑事判決　　　　　　　　　　　　　　　九十三年度台上字第一一七三號
　　上　訴　人　乙○○
　　　　　　 　 甲○○
右上訴人等因違反毒品危害防制條例案件，經台灣高等法院中華民國九十二年十一月
十八日第二審更審判決（九十二年度上重更(一)字第五三號，起訴案號：台灣桃園地方
法院檢察署九十年度偵字第一五六八七、一六三七○號）後，甲○○不服提起上訴，
乙○○部分依職權逕送審判，視為其已提起上訴，本院判決如左：
　　主　文
原判決關於甲○○部分撤銷，發回台灣高等法院。
其他上訴駁回。
　　理　由
一、發回（即甲○○）部分：
本件原判決撤銷第一審關於上訴人甲○○部分科刑之判決，經比較新舊法後，改判依
想像競合犯從一重論處甲○○共同運輸第一級毒品罪刑（處無期徒刑，褫奪公權終身
）。固非無見。
惟查：(一)、原判決於事實欄認定甲○○與乙○○、綽號「一枝」、「阿昌」、「黑雲
」等人，基於共同犯意聯絡，先謀議由「一枝」、「阿昌」、「黑雲」將藏有海洛因
之香水蠟燭，經由快遞方式自大陸地區寄至台灣台北縣三峽鎮○○路○段四九六巷十
二號甲○○所提供之收件地址，其於該香水蠟燭寄到時予以簽收等情。而其判決理由
僅說明甲○○另有管道與「一枝」等人聯絡，故早已知悉該批內藏海洛因之香水蠟燭
將寄至其岳母上開住處之事，並謂甲○○、乙○○與「一枝」、「阿昌」、「黑雲」
間犯意聯絡之時間係於乙○○返台打電話前即已有之，第一審判決認係返台打電話始
有犯意聯絡，尚有未合等語（見原判決第十七頁、二十一頁）。然對於甲○○與乙○
○、綽號「一枝」、「阿昌」、「黑雲」等人於民國九十年九月十二日乙○○返台打
電話前，已有自大陸私運海洛因運輸來台之謀議，而互有犯罪意思聯絡乙節，則未說
明所憑以認定之證據及其心證理由，尚嫌理由不備。且若謂甲○○另有管道與「一枝
」等人聯絡，早已知悉其等有將海洛因藏於香水蠟燭走私來台情事，其與乙○○、「
一枝」、「阿昌」、「黑雲」等人於九十年九月十二日乙○○返台打電話前，對之已
有謀議。則基於共同正犯應就全部犯罪事實負其責任之法理，甲○○就「一枝」等人
以同樣方式，走私入境，寄送至乙○○住處之十八包海洛因部分，似亦難辭共同正犯
罪責。乃原判決事實既認甲○○與「一枝」等人，僅就寄至台北縣三峽鎮○○路○段
四九六巷十二號其岳母住處之二十四包海洛因部分，有共同犯意聯絡，理由內亦說明
甲○○應就該部分負共同正犯罪責（見原判決第三頁、第十八頁）。則所為事實認定
與理由說明及理由之論敘本身即不無前後矛盾之違誤。(二)、依原判決認定之事實，乙
○○係於九十年九月初，經「一枝」帶同前往中國大陸廣東省珠海市綽號「黑雲」者
住處，經「一枝」教導，指示其將海洛因灌製藏放於香水蠟燭中。而與「一枝」、「
阿昌」、「黑雲」等人，基於共同之犯意聯絡，謀議以該方式將海洛因走私運輸來台
等情。而觀諸甲○○案發前最後一次出境係九十年六月十五日，並已於同年七月十九
日返台入境（見一審第一卷第二二九頁）。乙○○於原審更審中且具狀稱伊於返台前
不知甲○○與綽號「一枝」、「阿昌」、「黑雲」等人亦有聯絡，係返台後與「一枝
」聯絡，始由其告知甲○○之電話，並要求伊轉告甲○○代收郵包等語（見原審卷第
九十七頁背面、第九十八頁）。似徵乙○○於九十年九月間與「一枝」等人在中國大
陸廣東省珠海市為本件犯罪謀議時，甲○○應未參與。此係對甲○○有利之證據，原
判決對此未加詳酌，復未於判決內說明何以不採之理由，非惟證據調查職責未盡，抑
且理由不備。是甲○○上訴意旨，執以指摘原判決違法，尚非全無理由，應認原判決
關於該部分仍有撤銷發回更審之原因。
二、駁回（即乙○○）部分：
本件原判決認定上訴人乙○○於九十年年初，在中國大陸廣東省珠海市結識綽號「一
枝」之洪姓不詳姓名成年男子，並進而亦結識綽號「阿昌」、「黑雲」二不詳姓名之
成年男子。乙○○亦於同年五月間在大陸廣東省珠海地區某酒店認識與「一枝」等人
同在該酒店消費之甲○○。綽號「一枝」、「阿昌」、「黑雲」男子，欲自中國大陸
運輸第一級毒品海洛因至台灣，乃由「一枝」邀乙○○參與。同年八月間，乙○○曾
打電話予甲○○，要求其代收一批大陸寄來之貨品，並向甲○○詢問送貨地址。甲○
○乃提供其不知情之岳母陳黃來富位於台北縣三峽鎮○○路○段四九六巷十二號之住
址為收貨地址，經乙○○轉告「一枝」、「阿昌」、「黑雲」等人。同年九月初，綽
號「一枝」者即帶同乙○○至中國大陸廣東省珠海市綽號「黑雲」者住處，在該處教
導乙○○，以灌模方式將海洛因放入香水蠟燭中包藏，乙○○即依指示將海洛因灌製
藏放於香水蠟燭中。乙○○與綽號「一枝」、「阿昌」、「黑雲」等人，乃基於共同
犯意聯絡，謀議由「一枝」、「阿昌」、「黑雲」將藏有海洛因之香水蠟燭，以不知
情之收件人鄭順財名義，經由快遞方式自大陸地區寄至台灣台北縣瑞芳鎮○○街二七
五號乙○○住處，待乙○○返台後，於該香水蠟燭寄到時予以簽收，再將之送交他人
，復謀議將藏有海洛因之香水蠟燭，同以快遞方式自大陸地區寄至甲○○所提供上揭
其岳母收件地址，由甲○○予以簽收，事成之後乙○○可獲得新台幣（下同）十萬元
酬勞，而以私運管制物品方式運輸海洛因進入台灣地區。綽號「一枝」者並囑乙○○
返台後，購買易付卡之行動電話門號作為運輸毒品聯絡之用。乙○○與「一枝」、「
阿昌」、「黑雲」等人謀議後，即於同月十二日返台等候。而綽號「一枝」、「阿昌
」、「黑雲」者等人則在大陸廣東省珠海地區，分別以其等所有之木箱、紙箱，將每
顆藏有一包海洛因之香水蠟燭分別以紙箱放置後，再放入木箱內，分為二批。於同年
九月十二日，先依前開與乙○○之謀議方式，將第一批二件，其中一件以一木箱裝有
一紙箱，紙箱內有六顆香水蠟燭，每顆香水蠟燭內均藏置海洛因一包計六包；另一件
以一木箱內裝一紙箱，紙箱內有十二顆香水蠟燭，每顆香水蠟燭內均藏置海洛因一包
計十二包（以上計十八包，驗餘淨重五千五百二十三點四四公克）；以收件人鄭順財
之名義，利用不知情之立基（快遞）服務公司人員以飛機空運快遞方式，由桃園中正
國際機場運抵台灣，再由不知情之雅仕國際航空貨運承攬有限公司（下稱雅仕公司）
人員報關進口，準備送至台北縣瑞芳鎮○○街二七五號乙○○住處。綽號「一枝」、
「阿昌」、「黑雲」者又於同日同班機，自大陸廣東省珠海地區，將另一批計二件，
其中一件以一木箱裝二紙箱，每一紙箱內各有六顆香水蠟燭，每顆香水蠟燭內均藏置
海洛因一包計十二包；另一件以一木箱內裝有二紙箱，每一紙箱內有六顆香水蠟燭，
計十二顆香水蠟燭，每顆香水蠟燭內均藏置海洛因一包計十二包（以上共計二十四包
，驗餘淨重為六千四百零七點一六公克）；以不知情收件人陳勝順之名義，依同上方
式，由桃園中正國際機場運抵台灣，再由不知情之雅仕公司人員報關進口，準備送至
台北縣三峽鎮○○路○段四九六巷十二號甲○○所提供之收件地址。上開二批香水蠟
燭於同年月十三日凌晨到達桃園中正國際機場貨運站，先後經內政部警政署航空警察
局警員發現其內藏有海洛因，乃佈線追查，仍將該二批香水蠟燭交由雅仕公司遞送，
並於同日上午隨同該公司送貨員至上開二收件地址追查。而乙○○返台後，即依「一
枝」吩咐，至商店購買0000000000號之行動電話門號，裝入其所有西門子
行動電話中，再以該電話於同年月十三日上午十時許與「一枝」聯絡，「一枝」告以
尚有一批香水蠟燭寄至台北縣三峽鎮○○路○段四九六巷十二號處，要乙○○與甲○
○聯絡，吩咐甲○○於該批香水蠟燭寄達後予以簽收。乙○○除打電話向雅仕公司詢
問，俾確認該批鄭順財為收件人之貨物已否到達。其另依「一枝」之指示，以電話告
知甲○○有大陸之快遞要其幫忙簽收，乙○○並要其向雅仕公司聯絡，俾確認該批以
陳勝順為收件人之貨物是否到達。甲○○亦知乙○○所告知之該批陳勝順為收件名義
人之香水蠟燭內藏有海洛因，仍與乙○○及綽號「一枝」、「阿昌」、「黑雲」基於
前開共同犯意聯絡，打電話向雅仕公司詢問該批應送台北縣三峽鎮○○路○段四九六
巷十二號之貨物送出否，該公司答以貨已送出，甲○○即在上址等候，並轉告不知情
之其妻陳碧鳳於上述貨品送到後予以簽收。嗣該批寄往台北縣瑞芳鎮○○街二七五號
之香水蠟燭，由雅仕公司送貨員梁文智配合警方查緝，於同年月十三日上午十一時許
送達時，梁文智詢問乙○○是否為鄭順財本人，乙○○承認，並在梁文智提出之立基
（快遞）服務公司第0000000號提單之收件人簽名欄簽署「鄭」字，表示係鄭
順財本人簽收該貨品，而偽造鄭順財名義之收受該批貨品送達證明之私文書，並將之
交予梁文智而行使該偽造私文書，足生損害於鄭順財及雅仕公司。乙○○簽收完畢後
，埋伏之警方人員即現身表明身分而當場查獲，並扣得該批以鄭順財為收件人之上開
海洛因毒品十八包及藏放海洛因之香水蠟燭十八顆、木箱二個、紙箱二個、乙○○所
有用以聯絡運輸毒品之西門子行動電話一具。另該批寄往台北縣三峽鎮○○路○段四
九六巷十二號之香水蠟燭，係由雅仕公司送貨員張朝雄配合警方查緝，而於同日上午
十一時許，將收件人為陳勝順名義之香水蠟燭送往上址，途中張朝雄撥打電話詢問貨
主陳勝順在否，甲○○接聽，答稱：「嗯！」，並於張朝雄告以其在台北縣三峽鎮○
○路○段四九六巷十號門口，找不到十二號時，乃囑不知情之其妻陳碧鳳出門簽收，
其並走出屋外對張朝雄指出該址所在，張朝雄將貨送至，即出示立基（快遞）服務公
司提單交由陳碧鳳簽收。陳女簽收完畢，埋伏之警員隨即現身表明身分而當場查獲，
並扣得該批以陳勝順為收件人之海洛因二十四包，藏放海洛因之香水蠟燭二十四顆、
木箱二個與紙箱四個等情。係以上開事實已經乙○○於警詢坦承該批寄至伊住處之香
水蠟燭，係由伊簽收，伊在提單上簽署一「鄭」字，伊不認識鄭順財，係綽號「一枝
」由大陸寄來該批香水蠟燭，叫伊簽「鄭」字就可領貨，「一枝」叫伊返台收貨，會
給伊一些錢，並說有個陳小姐會收貨，事成之後，伊回大陸會給伊十萬元，伊有打電
話到快遞公司查詢，九十年九月十三日伊打電話給「一枝」，「一枝」告訴伊三峽那
裡也有貨，並給伊綽號「紅龜」之甲○○電話，叫伊打電話給甲○○，看其收到沒有
，並叫伊打電話到快遞公司問貨到了沒有。「一枝」告訴伊甲○○之新電話，伊才再
跟甲○○聯絡，在大陸時「一枝」有留下他大陸的行動電話號碼給伊，叫伊返台後買
易付卡，打電話給他，九十年九月十二日伊從大陸返台後，打電話給「一枝」，他留
陳小姐電話給伊，並叫伊打電話到快遞公司問看貨到了沒有。伊有打二次電話到快遞
公司，伊收到的香水蠟燭是「一枝」、「阿昌」、「黑雲」三人寄過來的；真正貨主
是「一枝」等三人，「一枝」等人叫伊選外包之木材，伊與他們到木材行選材料及告
知箱子尺寸，綽號「黑雲」叫伊去他家，首先學習灌蠟燭之模子，將蠟燭放置在茶壼
內，而後放在瓦斯爐上，讓蠟燭熔化，等適溫時再倒進蠟燭模子，蠟燭模子內已先放
置毒品，如此一來蠟燭冷卻後就一體成型，伊在「黑雲」家裡灌香水蠟燭，內藏海洛
因，係綽號「一枝」等人教伊如何包裝，而後放進蠟燭內各等語。而甲○○於警詢亦
供稱伊與乙○○係在大陸珠海金色年華夜總會認識。九十年九月十三日有人寄送貨物
至伊岳母家，是伊叫伊妻陳碧鳳簽收，因當日乙○○打電話給伊，告訴伊有貨會到，
叫伊簽收，並叫伊打電話到快遞公司詢問，伊有問快遞公司，快遞公司說貨物已經送
出去了；伊有告訴乙○○伊岳母家地址，乙○○於九十年八月間就曾打電話要伊幫忙
收貨，並問伊送貨地址，乙○○告訴伊代收貨物係香水蠟燭等語。共同被告陳碧鳳於
警詢、偵審中就其於上開時、地，經乃夫甲○○囑伊簽收該批收件人為陳勝順名義之
貨物，伊即出面簽收等情，亦供述甚明。且乙○○、甲○○分別如何向雅仕公司人員
查詢、聯絡前開二批貨物之遞送情形，及該公司人員如何配合警方人員查緝而遞送該
二批貨物，因而查獲乙○○、甲○○等情，亦據證人梁文智、張朝雄及鄭瑞彎分別於
警詢及第一審調查時證述屬實。並以查獲扣案之毒品，係以每顆香水蠟燭藏放一包之
方式所運送，乙○○收受部分，係將香水蠟燭置放二紙箱內，其外再各以一木箱封裝
，其包裝方式為一大箱及一小箱，大箱者內有十二顆香水蠟燭，小箱者內有六顆香水
蠟燭；甲○○部分，係以二木箱內各放置二紙箱，紙箱內各有六顆香水蠟燭，有偵查
卷所附照片及查扣之香水蠟燭、包裝木箱、紙箱可按。上開香水蠟燭所藏放之海洛因
，雖因警方將之與收件人為王石北部分之毒品同時送驗，致法務部調查局鑑定通知書
所稱查獲八十七包白粉均為第一級毒品海洛因，而未載明乙○○、甲○○分別簽收之
毒品重量。然收件人為王石北部分，係三大箱，每箱內各有十五顆香水蠟燭，已經第
一審法院調取該院九十一年度重訴字第三號查看其包裝照片核對無訛，與本件被查獲
之二批香水蠟燭，數量明顯有別，送驗時每一箱內取出之毒品分裝於不同之袋子中送
驗，故自其每箱藏放之香水蠟燭個數，亦足以區別其係何人所簽收。又依法務部調查
局九十一年十月二十一日調科壹字第０九一００六八七四二０號函及所附七袋檢品（
合計八十七包）個別秤重明細表可知，其中一至三袋者，各有十五包之毒品，此部分
應係收件人為王石北部分者；而第四袋及第五袋為同一批，第四袋中有六包，第五袋
中有十二包，第六袋及第七袋為同一批，其內各有十二包。依上開說明，第四、五兩
袋共十八包，此應係乙○○所簽收者。第六、七兩袋合計為二十四包，此部分應係甲
○○囑其妻所簽收者。其等經檢驗結果均含第一級毒品海洛因成分，第四、五袋合計
驗餘淨重為五千五百二十三點四四公克；第六、七袋合計驗餘淨重為六千四百零七點
一六公克，有上開法務部調查局鑑定通知書、復函及所附明細表附卷可據，復有扣案
之行動電話一具及進口報單影本四紙、報關單影本二紙存卷足稽。為其所憑之證據及
認定之理由。並以乙○○於警詢已供承其有參與灌製內藏海洛因之香水蠟燭之過程，
其知悉香水蠟燭內藏有海洛因，並陪同「一枝」等人去選購外包木箱之木材，且告知
木箱尺寸。本件其所簽收者即為該香水蠟燭，所用木箱亦為當初其陪同選購之木材所
製，自無不知所簽收之香水蠟燭內藏有海洛因之理。乙○○所簽收該批海洛因與寄予
甲○○簽收之該批海洛因總計淨重達一萬一千九百三十點六公克，數量龐大，價值不
菲。況其收件地址為乙○○所提供，其並於寄發香水蠟燭之同一日，即從大陸搭機返
台，準備收貨。且與「一枝」等人約定收貨報酬高達十萬元。再「一枝」明知該址為
乙○○住處，亦係由乙○○兼程返台收貨，仍然以他人（鄭順財）名義為收件人，而
乙○○亦明知該批貨物之收件人，非其本人，乃依「一枝」之指示，以鄭順財名義簽
署一「鄭」字而簽收，顯見其與「一枝」等三人均恐該批物品運送途中被發覺，而以
此方式降低其運送過程中被發現、追查之可能。彼返台與「一枝」電話聯絡，經「一
枝」告以另有一批香水蠟燭寄至甲○○岳母處，請其電話聯絡甲○○簽收，其即依指
示通知甲○○，並由其與甲○○分別聯絡快遞公司查詢該二批貨物遞送情形，顯見其
亦知悉寄至甲○○岳母處之該批香水蠟燭與其所簽收者同屬內藏海洛因之香水蠟燭甚
明。復以乙○○於警詢後由檢察官複訊時，均坦承其警詢係在自由意志下陳述，所供
為實在。因而就乙○○所為伊不知該香水蠟燭內藏有海洛因及伊警詢所供非出於自由
意志之辯詞，如何屬圖卸之詞，不足採信，一一詳予指駁。乃經比較懲治走私條例九
十一年六月二十六日修正前後規定，應以修正前之規定為有利，因認乙○○所為係犯
該條例修正前第二條第一項之私運管制物品進口逾公告數額罪、毒品危害防制條例第
四條第一項之運輸第一級毒品罪及刑法第二百十六條、第二百十條之行使偽造私文書
罪。乙○○在提單上簽署「鄭」字，係偽造表示簽收貨品之收據之私文書而持以行使
，自應論以行使偽造私文書罪，公訴人認僅成立偽造署押罪，其起訴法條尚有未洽，
應予變更。乙○○持有第一級毒品之低度行為應為運輸之高度行為所吸收，其偽造簽
署為偽造私文書之部分行為；其偽造後持以行使，偽造之低度行為為行使之高度行為
所吸收，均不另論罪。乙○○與「一枝」、「阿昌」、「黑雲」間，就所犯私運以鄭
順財為收件名義人之該批毒品進口及偽造私文書而持以行使之犯行，有犯意聯絡，私
運毒品部分有行為分擔，其與甲○○、「一枝」、「阿昌」、「黑雲」間，就私運以
陳勝順為收件名義人之該批毒品進口之犯行，有犯意聯絡，行為分擔，均為共同正犯
。其就私運運輸毒品進口之行為，係利用不知情之快遞公司所為，為間接正犯。其以
一私運行為同時觸犯運輸第一級毒品及私運管制物品進口二罪名，為想像競合犯，應
依刑法第五十五條規定，從一重依運輸第一級毒品罪處斷。此與所犯行使偽造私文書
罪，有方法目的牽連關係，為牽連犯，應從一重論以運輸第一級毒品罪。因而將第一
審科刑之判決撤銷，並適用毒品危害防制條例第四條第一項、第十八條第一項前段、
第十九條第一項，修正前懲治走私條例第二條第一項、第十一條，刑法第二條第一項
但書、第十一條前段、第二十八條、第二百十六條、第二百十條、第五十五條、第三
十七第一項、第二百十九條規定，對乙○○論以共同運輸第一級毒品罪，並審酌其走
私毒品之數量極多，純度甚高，如散之於眾，其毒害之廣之深，對社會及國民身心健
康所可能造成之危害至深且鉅等一切情狀，量處無期徒刑，宣告褫奪公權終身。另就
扣案之海洛因四十二包（驗餘淨重一萬一千九百三十點六公克）宣告沒收銷燬及將包
裝木箱四個、紙箱六個、香水蠟燭四十二顆、西門子行動電話一具、立基（快遞）服
務公司第0000000號提單上收件人簽名欄偽造之「鄭」簽署乙枚均予諭知沒收
。經核其認事用法及量刑均無違誤。乙○○於原審判決後具狀捨棄上訴，原審依職權
逕送本院審判，視為其已提起上訴。乙○○部分之上訴非有理由，應予駁回。甲○○
因個人關係所生之撤銷發回理由，對乙○○部分不生影響，附此敘明。
據上論結，應依刑事訴訟法第三百九十七條、第四百零一條、第三百九十六條第一項
，判決如主文。
中　　　華　　　民　　　國　　九十三　　年　　　三　　　月　　 十一 　　日
                              最高法院刑事第十一庭
                                  審判長法官  張　淳　淙
                                        法官  謝　俊　雄
                                        法官  蘇　振　堂
                                        法官  張　春　福
                                        法官  呂　丹　玉
      右正本證明與原本無異
                                              書  記  官
中　　　華　　　民　　　國　　九十三　　年　　　三　　　月　　 十八 　　日
                                                                        Ｂ
